【裁判字號】    90,易,328
【裁判日期】    900629
【裁判案由】    重利
【裁判全文】
臺灣士林地方法院刑事判決                            九十年度易字第三二八號
    公  訴  人  臺灣士林地方法院檢察署檢察官
    被      告  甲○○
右列被告因重利案件，經檢察官聲請以簡易判決處刑（八十九年度偵字第七三Ｏ三號
），本院認為不宜逕以簡易判決處刑，改依通常程序審判，判決如左：
    主  文
甲○○乘他人急迫貸以金錢，而取得與原本顯不相當之重利為常業，處有期徒陸月，
如易科罰金以參佰元折算壹日。
    事  實
一、甲○○（原係經營沙拉及茶葉之事業）基於乘他人急迫而貸以金錢，並取得與原
    本顯不相當之重利為常業之犯意，自民國八十九年七月間起，在中國時報、自由
    時報分類廣告欄中刊登「錢借您本人票，身分證，可分期00000000邱代
    書」之貸款分類廣告，以上開電話自動轉接至00000000號電話之方式，
    對不特定人招攬生意，乘他人經濟拮据之急迫窘境，急需用錢之際，以每貸款時
    除於借款時先預扣第一期利息，另自第二期起，以每十天需給付顯不相當利率計
    息，以此方式借款予不特定人，而取得與原本顯不相當之重利，並恃以維生，以
    之為常業。適於同年七月十八日，有乙○○○因需款孔急，並見甲○○刊登於前
    開報紙上之廣告，遂透過上開電話聯絡，向甲○○商借新台幣（下同）二萬元，
    並於同日中午一時許，與甲○○約在乙○○○位於台北市○○街一一六號住處樓
    下，約定以十天為一期，每期利息一千八百元，乙○○○實際取得一萬八千二百
    元，並支付一千八百元利息。總計收取高達月息二十七分（即百分之二十七）之
    重利，另要求乙○○○簽發以其夫丙○○為發票人、面額二萬元之本票（到期日
    為八十九年七月二十八日，票號：二七三六九三）一張及質押丙○○之國民身分
    證影本為擔保，以此方式乘借款人經濟急迫之際，貸與金錢，取得與原本顯不相
    當之重利。嗣有丁○○意圖為自己不法之所有而以向俗稱地下錢莊借貸高額利息
    之款項後，隨即向警察機關報案檢舉謊稱受地下錢莊暴力討債，假藉警察機關之
    公權力取締該地下錢莊之詐欺手段（所涉詐欺罪嫌另由公訴人九十年度偵字第四
    一五四號偵查中）前於同年七月二十四日，見甲○○刊登於前開自由報紙上之廣
    告，遂透過上開電話聯絡，向甲○○詐借得二十四萬元（警訊筆錄誤載為二十四
    萬元）（亦約定以十天為一期，每期利息四萬六千元，實拿十八萬四千元，丁○○並簽發第一商業銀行大同分行支票三張，面額各八萬元、七萬元、八萬元及交
    付予甲○○）後，隨即以上開方式，向台北市政府警察局刑事警察大隊報案，經
    員警授意，丁○○以欲償還本息為由，邀約甲○○於同年月二十八日上午十時許
    ，至台北市○○○路五十三之一號收取本息，甲○○不知有詐，依約前往，即為
    警查獲，並扣得前開丙○○簽發之本票一張及丙○○之國民身分證影本一紙（另
    扣得丁○○前開之支票三張）
二、案經台北市政府警察局移送臺灣士林地方法院檢察署檢察官偵查，經檢察官聲請
    以簡易判決處刑，本院認為不宜逕以簡易判決處刑，改依通常程序審判。
    理  由
一、訊據被告甲○○對於前揭時間在報紙刊登貸款廣告，乙○○○向伊借款二萬元，
    簽發以丙○○為發票人之本票且質押丙○○身分證影本，並以十天為一期收取利
    息之事實迭於警訊及及偵審中自白不諱，核與被害人丙○○、證人乙○○○分別
    於警訊及偵查中之證述情節相符，並有丙○○身分證影本、中華電信股份有限公
    司台灣北區電信分公司台北北區營運處八十九年八月二十五日北北營字第八九Ｃ
    0000000—一號函之通話記錄一份、發票人丙○○前開之面額二萬元之本
    票（到期日為八十九年七月二十八日，票號：二七三六九三）一張等物扣案可資
    佐證，再者，雖被告於偵查中辯稱係家晶有限公司之股東，有正當職業，並非以
    貸款為事業，並提出該公司之設立登記表及經濟部公函以實說云云，理中所供陳
    於營此高利借貸期間並無其他工作（參見本院八十九年十二月二十七日審判筆錄
    第八頁），則被告顯係以經營錢莊之收入為其生活之依賴，是以此為常業無疑。
    按刑法上之常業犯，祇須賴某種犯罪為生活而有事實上之表現為已足，不以專賴
    該犯罪為唯一生活依憑之必要。縱令尚有其他職業，仍無礙於常業犯之成立，被
    告甲○○係於報紙上登載廣告，以招徠急迫極需用錢之不特定人，貸與金錢並收
    取與原本顯不相當之重利，顯係顯係以此營生之事業，雖被告僅貸予被害人乙○○○收取與原本顯不相當之重利，仍無卸免其以收取重利為常業之犯行。
二、按公眾週知之事實，毋庸舉證，刑事訴訟法第一百五十七條定有明文。查民間利
    息通常為月息二、三分（即百分之二、三），為一般有民間資金往來經驗者所熟
    知，相關報章雜誌對銀行及民間利息之起落，亦時有報導；此為公眾週知之事實
    ，又月息二十七分之利息，依民間借貸習慣及金融市場動態等客觀情況判斷，顯
    然已超出一般行情甚多，與原本顯不相當，自屬重利，最高法院八十四年度台上
    字第五０六一號、臺灣高等法院高雄分院八十四年度上訴字第一八四一號判決可
    資參照。被告甲○○所為，其明知社會上有因急迫而舉債濟急之情形，預定苛刻
    條件，一俟他人告貸，藉以博取重利為常業者，雖非對於特定人乘機利用，但不
    能謂非對於一般人具有犯罪之概括故意。其於報紙上登載廣告，以招徠急迫極需
    用錢之不特定人，貸與金錢並收取與原本顯不相當之重利，所為係犯刑法第三百
    四十五條之常業重利罪，公訴人起訴論訴被告涉犯刑法第三百四十四條之重利罪
    為有誤會，起訴法條應予變更。至丁○○向被告詐欺借得款項部分，被告實為丁○○實施詐欺罪之被害人，此有台北市政府警察局移送書一紙在卷可稽，亦未經
    公訴人予以起訴，附此敘明。爰審酌被告乘人急迫及社會經濟能力弱者出於無奈
    始向其借款之際，取得與原本不相當之重利、其犯罪動機在牟利、放款金額非鉅
    、借款人數僅一人、放款利息額度、所生危害及犯罪後坦承犯罪之態度等一切情
    狀，量處如主所示之刑，又中華民國刑法第四十一條業於中華民國九十年一月十
    日公布修正，並於同年一月十二日生效，該條規定：「犯最重本刑為五年以下有
    期徒刑以下之刑之罪，而受六個月以下有期徒刑或拘役之宣告，因身體、教育、
    職業、家庭之關係或其他正當事由，執行顯有困難者，得以一元以上三元以下折
    算一日，易科罰金。但確因不執行所宣告之刑，難收矯正之效，或難以維持法秩
    序者，不在此限。」，依刑法第二條第一項前段規定，自應適用新法規定，諭知
    易科罰金之折算標準。
據上論結，應依刑事訴訟法第二百九十九條第一項前段、第四百五十二條、第三百條
、刑法第三百四十五條、第二條第一項前段、修正刑法第四十一條第一項前段，罰金
罰鍰提高標準條例第一條前段、第二條判決如主文。
本案經檢察官張嘉芬到庭執行職務。
中      華      民      國      九十      年      六    月    二十九    日
                                  臺灣士林地方法院刑事第一庭
                                          法  官
如不服本判決應於送達後十日內向本院提出上訴狀
附錄本案論罪科刑法條全文
刑法第三百四十五條
以犯前條之罪為常業者，處五年以下有期徒刑，得併科三千元以下罰金。


司法院資訊處製作；財團法人民間司法改革基金會備份。
